【裁判字號】    99,消債更,133
【裁判日期】    991202
【裁判案由】    更生事件
【裁判全文】
臺灣臺南地方法院民事裁定           99年度消債更字第133號
聲  請  人
即 債 務人  蔡岳珊原名蔡麗.
上當事人因消費者債務清理事件聲請更生，本院裁定如下：
    主    文
聲請人蔡岳珊自民國九十九年十二月二日下午四時起開始更生程
序，並命司法事務官進行本件更生程序。
    理    由
一、按債務人不能清償債務或有不能清償之虞，得依本條例所定
    更生或清算程序，清理其債務；債務人無擔保或無優先權之
    債務總額未逾新臺幣一千二百萬元者，於法院裁定開始清算
    程序或宣告破產前，得向法院聲請更生；法院開始更生程序
    之裁定，應載明其年、月、日、時，並即時發生效力，消費
    者債務清理條例（下稱本條例）第3條、第42條第1項、第45
    條第1項分別定有明文。又按債務人對於金融機構因消費借
    貸、自用住宅借款、信用卡或現金卡契約而負債務，在聲請
    更生或清算前，應提出債權人清冊，以書面向最大債權金融
    機構請求協商債務清償方案，並表明共同協商之意旨，同條
    例第151條第1項亦有明文。
二、聲請意旨略以：聲請人即債務人蔡岳珊現任職台灣人壽保險
    股份有限公司（下稱台灣人壽公司），97年度收入為新臺幣
    （下同）26,174元、98年度收入為181,801元，名下有投資
    奇美電子股份有限公司一筆30,000元，然負債總額為3,273,
    863元，負債顯然超過資產甚多，有不能清償債務之情事。
    而聲請人於民國98年4月間曾提出債權人清冊，以書面向最
    大債權金融機構永豐商業銀行股份有限公司（下稱永豐銀行
    ）請求共同協商債務清償方案，永豐銀行雖提出「180期，
    利率0％，每月償還14,403元」之方案，惟聲請人於前置協
    商時之職業為鐘點教師，每月收入為19,000元，並須扶養父
    、母親及兩名未成年子女，且因工作不穩定，尚無能力償還
    債務而拒絕簽約，永豐銀行以「無法負擔任何還款條件」為
    由開具前置協商不成立通知書予聲請人。而聲請人僅係一般
    消費者，且無擔保或無優先權債務總額未逾1,200萬元，復
    未經法院裁定開始清算程序或宣告破產，爰向本院聲請更生
    等語。
三、經查：
  (一)本院向中華民國銀行商業同業公會全國聯合會（下稱銀行公
    會）函詢關於前置協商不成立之債務人有無二次協商之機會
    以及二階段還款機制等事項，經該會以99年11月1日全債協
    字第0990002591A號函覆稱：「二、……『前置協商』機制
    ，係提供予有固定收入來源，及具協商清償誠意之債務人依
    循辦理。而最大債權金融機構依債務人檢附之財產所得資料
    審查，並預留債務人應付自用住宅貸款之期付金，及債務人
    家庭生活撫育之所需，依其財務結構及收入情況，減除前開
    所需費用後，評估其結餘可支配還款金額。再依債務人之負
    債情況，就個案評估擬算清償方案與債務人進行協議。前開
    清償方案清償期數介於l期至180期之間、清償期間應負擔利
    率為介於原始契約約定利率至0%之間；但為協助連前開最優
    惠方案仍無能力負擔者，另得審核評估「二階段」之清償方
    案。……若最終與前開金融機構無法達成協議，依消債條例
    151條第4項規定『……；協商不成立時，應付與債務人證明
    書。』屆此『前置協商』程序已終結，已無由最大債權金融
    機構再負起協商責任之二次協商機制。……反之協商不成立
    時，債務人得向管轄法院聲請更生或清算程序，但是否能被
    裁准？應視該管轄法院之審理及裁定而定。……三、惟對申
    辦『前置協商』未達成協議，且被最大債權金融機構核予『
    前置協商不成立通知書』之債務人，依現行前置協商機制之
    規定，已無法再次向金融機構提出『前置協商』申請。而其
    債務得選擇下述方式處理：(一)得選擇與各債權金融機構，
    分別進行單獨之協商，……(二)得向管轄地方法院聲請更生
    或清算，……」等語，有該函在卷可稽。因此，本院審酌債
    務人自98年9月4日起任職於台灣人壽公司長盈一通訊處培訓
    主任，每月平均收入為39,949元【計算式：8,490+99,133+6
    6,891+52,000+17,923+26,466+23,038+11,011+41,519+57,3
    63+35,610＝39,949（元，元以下四捨五入）】，有台灣人
    壽公司提出之債務人薪資明細表在卷可參。債務人目前每月
    薪資雖較98年4月協商時高，然依上開銀行公會函觀之，債
    務人已無從以現在之收入情形與最大債權銀行再次協商，僅
    得與各債權銀行個別協商，因此，本院自僅得依債務人協商
    時之收入情形審酌債務人是否有故意不成立協商之情事，合
    先敘明。
  (二)又查，聲請人主張之上開事實，業據提出戶籍謄本、財團法
    人金融聯合徵信中心之當事人綜合信用報告、聲請人96至98
    年度國稅局綜合所得稅各類所得資料清單及財產歸屬資料清
    單、聲請人之父親蔡秉融、母親胡蜜租97、98年度之臺南市
    稅務局綜合所得稅各類所得資料清單及全國財產稅總歸戶財
    產查詢清單、聲請人勞工保險被保險人投保資料表、薪資單
    及其他必要生活開銷為證，復經本院依職權調閱聲請人及其
    父母親之勞健保投保資料、96年度至98年度稅務電子閘門財
    產所得調件明細表及聲請人集中保管結算所股份有限公司之
    集保異動及餘額資料明細表等件在卷可稽。本院經審酌上開
    事證，認聲請人主張其98年4月間與最大債權金融機構協商
    當時之每月收入扣除協商金額，不足以維持基本生活，堪予
    採信，且聲請人確已達不能清償債務或有不能清償之虞之程
    度。
  (三)另聲請人前未曾經法院宣告清算程序或宣告破產，亦未曾依
    本條例或破產法之規定而受刑之宣告等情，亦有本院民事紀
    錄科查詢表、臺灣高等法院被告前案紀錄表在卷可憑。
四、綜上所述，聲請人僅係一般消費者，並未從事營業，其已達
    不能清償債務或有不能清償之虞之程度，其中無擔保或無優
    先權之債務，在1,200萬元以下。聲請人曾向最大債權金融
    機構永豐銀行請求協商債務清償方案，惟協商不成立，且未
    經法院裁定開始清算程序或宣告破產，又查無本條例第6條
    第3項、第8條或第46條各款所定駁回更生聲請之事由存在，
    則聲請人聲請更生，應屬有據，爰裁定如主文。惟本院裁定
    准許開始更生程序，僅係依本條例立法意旨，在經濟生活上
    讓債務人有一個之更生機會，並非債務人之一切債務自此即
    免負清償之責，且債務人須於更生程序中與債權人協議「更
    生方案」，並持續履行更生方案後（清償期間為6年以內，
    但有特別情事者，得延長為8年），債務人之債務始能依同
    條例第73條生消滅之效力，請債務人注意。
中    華    民    國    99    年    12    月    2     日
                    民事第一庭    法  官  張家瑛
上為正本係照原本作成。
本裁定不得抗告。
本裁定已於99年12月2日下午4時公告。
中    華    民    國    99    年    12    月    2     日
                                  書記官  吳俊達

司法院資訊處製作；財團法人民間司法改革基金會備份。
